【裁判字號】    97,訴,283
【裁判日期】    970711
【裁判案由】    損害賠償等
【裁判全文】
臺灣士林地方法院民事判決               97年度訴字第283號
原      告    丑○○
              子○○
兼上二人共同
訴訟代理人    午○○
              卯○○
原      告    酉○○
              己○○
              癸○○
兼 上一 人
訴訟代理人    辰○○
原      告    壬○○
兼上一人及
下一人共同
訴訟代理人    寅○○
原      告    丁○○
              庚○○
              戊○○
              申○○
兼上四人共同
訴訟代理人    丙○○
原      告    乙○○
              甲○○
兼 上一 人
訴訟代理人    辛○○
被      告    巳○○
                      應送達處.
訴訟代理人    未○○
                        樓之5.
上列當事人間損害賠償事件，本院於民國97年6 月11日言詞辯論
終結，判決如下：
    主      文
被告應給付原告庚○○、丑○○、戊○○、丙○○、申○○、乙○○、寅○○、丁○○、辰○○、壬○○、甲○○及辛○○各新
臺幣壹拾捌萬元，及均自民國九十六年一月二十三日起至清償日
止，按年息百分之五計算之利息。
被告應給付原告卯○○、酉○○、己○○及子○○各新臺幣貳拾
陸萬元，及均自民國九十六年一月二十三日起至清償日止，按年
息百分之五計算之利息。
被告應給付原告午○○新臺幣壹佰零柒萬貳仟佰元，及自民國
九十六年一月二十三日起至清償日止，按年息百分之五計算之利
息。
被告應給付原告癸○○新臺幣捌拾萬貳仟壹佰元，及自民國九十
六年一月二十三日起至清償日止，按年息百分之五計算之利息。
訴訟費用由被告負擔。
    事實及理由
壹、程序方面：
    原告酉○○、己○○及乙○○未於言詞辯論期日到場，核無
    民事訴訟法第386 條各款所列情形，該等原告部分，爰依被
    告之聲請，由其一造辯論而為判決。
貳、實體方面：
一、原告主張：
  (一)被告退休前任職臺北市立陽明醫院，其間自任會首，召集兩
    個合會如下：(1)會期自90年10月10日至95年11月10日止，含
    會首共62會，每會會款新臺幣（下同）1 萬元，定於每月10
    日開標（下稱A 會）；(2)會期自91年5 月1 日起至94年9 月
    1 日止，含會首共41會，每會會款2 萬元，定於每月1 日開
    標（下稱B 會），上述兩合會均採標息外加之外標制。詎94
    年1 月10日A 會應開標時，被告即未出席主持開標，至94年
    2 月1 日B 會應開標時，被告仍未出席，嗣後更逃匿無蹤，
    經會員相互查證之結果，始發覺A 會、B 會各多名會員或未
    參加合會或遭被告冒標。被告所為冒標詐欺偽造文書之行為
    ，已經刑事判決判處有罪確定在案。
  (二)如附表一所列原告均係參加A 會，尚有未得標會份之活會會
    員（其中癸○○2 會），以渠等繳納之會款扣除死會提供分
    配之款項後，每會份計有會款18萬元之損害。而如附表二所
    列原告則係參加B 會而尚未有未得標會份之活會會員，以渠
    等繳納之會款扣除死會提供分配之款項後，每會份則有會款
    26萬元之損害。另原告午○○、癸○○亦為B 會會員，原告
    午○○於93 年12 月1 日得摽，惟其得標會款89萬2,300 元
    遭被告侵佔迄未給付。而原告癸○○則於93年9 月1 日標得
    會款，惟被告詐稱該會期應由其與訴外人王昭婉合標，而僅
    支付其得標會款2 分之1 ，餘款44萬2,100 元亦遭被告侵佔
    迄未給付。依侵權行為法律關係，就原告各自所受上述會款
    之損害，被告自應負賠償責任。而依合會法律關係，被告亦
    負有給付上述會款之義務。
  (三)爰侵權行為及合會關係提起本件訴訟，並聲明如主文所示。
二、被告則以：原告庚○○參加A 會兩會，死會、活會各一，其
    死會部分取走得標會款67萬7,300 元後，僅繳納死會會款19
    萬6,000 元，自94年2 月起即未再繳納死會會款，以其死會
    應繳之會款，扣抵其活會部分得請求之會款，被告僅須給付
    其差額10萬6,000 元。另有部分死會會員如陳廖雪、葉麗琴
    等人，並未提出應付之死會會款。被告目前資力困難等語，
    資為抗辯，並聲明：原告之訴駁回。
三、經查：
  (一)被告自任會首成立A會、B會，會期分別自90年10月10日至95
    年11月10日止及自91年5月1日起至94年9月1日止，含會首各
    為62會、41會，每會會款分別為1 萬元、2 萬元，各於每月
    10日、1 日開標，兩會均採標息外加之外標制，原告分別為
    A 會、B 會之會員等情，有原告提出之互助會單影本可稽，
    並為被告所不爭執，堪信為真實。
  (二)關於上述之合會，被告除自己兼任會員參加1 會外，並向訴
    外人洪月寶借名參加1 會，曾先後於91年5 月10日、92年2
    月10日、93年11月10日分別冒用A 會會員陳秋琳、蔡瑞瓊、
    鄭玉齡之名義標取會款，又於92年3 月6 日、92年5 月1 日
    、93年9 月3 日分別冒用B 會會員黃瑞英、鄭玉齡、王昭婉
    之名義標取會款，而詐欺包含原告在內之活會會員交付每月
    1 萬元或2 萬元之會款。時至94年2 月間即未再按時開標。
    被告上述冒標詐取會款之行為，業經臺灣高等法院96年度上
    訴字第3682 號 刑事判決論以連續行使偽造私文書罪，判處
    有期徒刑1 年，減為有期徒刑6 月在案等情，業經本院核閱
    本院95年度訴字第881 號刑事案卷影本及上述刑事判決影本
    查明屬實，復為被告所不爭執，亦堪認定。
  (三)另原告午○○主張其於93年12月1 日得標，應得會款89萬2,
    300 元，被告迄未給付乙節，為被告所自承；而原告癸○○
    主張其於93年9 月1 日得標，被告僅給付其半數得標會款，
    乙節，亦有原告午○○所提出「2 萬元互助會（死會部分）
    得標明細」可參，被告亦未提出爭執，亦堪信為真正。
五、按因故意或過失，不法侵害他人權利者，負損害賠償責任，
    民法第184 條第1 項前段定有明文。又會員應於每期標會後
    3 日內交付會款；會首應於前項期限內，代得標會員收取會
    款，連同自己之會款，於期滿之翌日前交付得標會員，民法
    第709 條之7 第1 項、第2 項本文亦有明文。復按因會首破
    產、逃匿或有其他事由致合會不能繼續進行時，會首及已得
    標會員應給付之各期會款，應於每屆標會期日平均交付於未
    得標之會員。但另有約定者，依其約定。會首就已得標會員
    依前項規定應給付之各期會款，負連帶責任。會首或已得標
    會員依第1 項規定應平均交付於未得標會員之會款遲延給付
    ，其遲付之數額已達兩期之總額時，該未得標會員得請求其
    給付全部會款。民法第709 條之9 第1 項至第3 項亦規定甚
    明。本件被告冒標詐取原告活會會款，致原告受有會款損失
    ，另其未交付原告午○○、癸○○應得之會款而據為己有，
    均已構成侵權行為，且違反合會契約之會首義務，應對各原
    告所受損害負賠償責任。原告主張附表一所列原告參加之A
    會部分，扣除死會提供分配之款項後，每會份計有會款18萬
    元之損害，另附表二所列原告參加之B 會部分，每會份則有
    會款26萬元之損害，亦據原告提出得標明細影本為憑。被告
    雖另辯稱原告庚○○參加A 會兩會，其中1 會為死會，自94
    年2 月起未再繳納死會會款，以其死會應繳之會款，扣抵活
    會部分得請求之會款，被告僅須給付其差額10萬6,000 元云
    云，惟原告庚○○主張其死會部分，已提供予活會會員分配
    ，活會請求部分，已經扣除死會給付部分等語。核與A 活會
    會員即原告辰○○、辛○○所述：「原告庚○○死會部分，
    確實有拿出來分給活會的」之情相符。況且，依前揭民法第
    709 條之9 第1 項規定，合會不能繼續進行時，已得標會員
    應給付之各期會款，應於每屆標會期日平均交付於未得標之
    會員，會首並應負連帶責任，被告對於死會會員部分，並無
    請求交付死會會款之債權存在，亦不得據以主張抵銷活會之
    會款債權，被告此部分抗辯，自非可採。至於被告另抗辯部
    分死會會員如陳廖雪、葉麗琴等人，並未提出應付之死會會
    款乙節，依前揭民法第709 條之9 第2 項規定，會首就死會
    會員給付會款之義務，本負有連帶給付責任，縱認其所言屬
    實，亦不得免除其給付義務。而被告復謂其目前資力困難云
    云，則屬其個人事由，亦不影響其給付義務及賠償責任。
六、綜上所述，原告午○○得請求被告給付之金額合計為107 萬
    2,300 元（180,000+892,30 0=1,072,300），原告癸○○得
    請求之金額合計則為80萬2,100 元（360,000+442,100=802,
    100 元），其餘原告則分別如附表一、二所示之金額。從而
    ，原告本於侵權行為及合會之法律關係，請求被告：(一)給付
    原告庚○○、丑○○、戊○○、丙○○、申○○、乙○○、
    寅○○、丁○○、辰○○、壬○○、甲○○及辛○○各18萬
    元；(二)給付原告卯○○、酉○○、己○○及子○○各26萬元
    ；(三)給付原告午○○107 萬2,300 元；(四)給付原告癸○○80
    萬2,100 元，及均自起訴狀繕本送達翌日、即96年1 月23日
    起至清償日止，按年息百分之5 計算之利息，均有理由，應
    予准許。
七、本件判決基礎已臻明確，兩造其餘攻防方法及訴訟資料經本
    院斟酌後，核與判決結果不生影響，故不另一一論述，併此
    敘明。
八、據上論結，原告之訴為有理由，依民事訴訟法第78條，判決
    如主文。
中    華    民    國    97    年    7     月    11    日
                  民事第三庭  法  官  施月燿
以上正本證明與原本無異。
如對本判決上訴，應於判決送達後20日內向本院提出上訴狀。
中    華    民    國    97    年    7     月    21    日
                              書記官  于耀文


司法院資訊處製作；財團法人民間司法改革基金會備份。
